臺灣高等法院刑事判決
111年度上訴字第1411號
上  訴  人  臺灣基隆地方檢察署檢察官
被      告  朱慶發



指定辯護人  劉振珷律師（義務辯護律師）
上列上訴人因被告違反毒品危害防制條例案件，不服臺灣基隆地
方法院110年度訴字第427號，中華民國111年2月16日第一審判決
（起訴案號：臺灣基隆地方檢察署110年度偵字第761、1508號）
，提起上訴，本院判決如下：
    主  文
上訴駁回。
    理  由
一、公訴意旨略以：被告朱慶發明知甲基安非他命屬毒品危害防
    制條例第2條第2項第2款所定之第二級毒品，不得販賣，竟
    意圖營利，基於販賣第二級毒品甲基安非他命之犯意，於民
    國109年8月3日12時許，與黃文忠議定以新臺幣（下同）45,
    000元販售重量約32公克之第二級毒品甲基安非他命予黃文
    忠後，於翌（4）日12時許，被告以其所使用之行動電話門號
    0000000000號與黃文忠手機門號0000000000號聯繫交易事宜後
    ，即前往新北市瑞芳區九芎橋路段黃文忠工作地點，交付重
    量約32公克之第二級毒品甲基安非他命予黃文忠，並向黃文
    忠收取2萬元，嗣於109年8月16日13時23分許，要求黃文忠
    至九份某處，補足剩下的毒品價金予被告而完成交易。因認
    被告涉犯毒品危害防制條例第4條第2項販賣第二級毒品罪嫌
    云云。
二、按犯罪事實應依證據認定之，無證據不得認定犯罪事實；不
    能證明被告犯罪或其行為不罰者應諭知無罪之判決。刑事訴
    訟法第154條第2項及第301條第1項分別定有明文。認定不利
    於被告之事實，應依積極證據，倘積極證據不足為不利於被
    告事實之認定時，即應為有利於被告之認定，自不必有何有
    利之證據。事實之認定應憑證據，如未能發現相當證據，或
    證據不足以證明，即不能以推測或擬制之方法，以為裁判基
    礎。而認定犯罪事實所憑之證據，包括直接證據與間接證據
    。無論直接或間接證據，其為訴訟上之證明，須於通常一般
    之人均不致有所懷疑，可得確信其為真實之程度者，始可據
    為有罪之認定（最高法院30年上字第816號、40年台上字第8
    6號、76年台上字第4986號判例意旨參照）。又按毒品交易
    之買賣雙方，雖非屬共犯證人類型，但買方為獲邀減刑寬典
    ，不免有作利己損人之不實供述之虞，其陳述證言在本質上
    存有較大虛偽性之危險，為擔保其真實性，本乎刑事訴訟法
    第156條第2項規定之相同法理，自仍應認為有以補強證據佐
    證之必要性，藉以限制其證據上之價值。此補強證據之目的
    ，既在於排除此類型供述虛偽之可能性，故而補強證據是否
    已達補強犯罪重要部分之認定，自應以補強證據與待證事實
    之關連性如何（有無、強弱），以及補強證據是否足以平衡
    或袪除具體個案中對向性正犯之供述可能具有之虛偽性為綜
    合判斷，並應受經驗法則及論理法則之拘束。且衡諸毒品危
    害防制條例第17條第1項定有毒品下游供出其上游來源，因
    而查獲其他正犯或共犯，可享減免罪責之優遇規定，可見於
    此情況下，上、下游之間，存有緊張、對立的利害關係，該
    毒品下游之買方所供，是否確實可信，當須有補強證據（最
    高法院106年度台上字第3943號判決、107年度台上字第3407
    號判決意旨參照）。另按毒販間之毒品交易，為減少被查緝
    風險，固多於隱密下進行，於利用通訊聯絡時，亦慣常以買
    賣雙方得以知悉之術語、晦暗不明之用語或彼此已有默契之
    含混語意，以替代毒品交易之重要訊息，甚至雙方事前已有
    約定或默契，只需約定見面，即足以表徵係進行毒品交易，
    鮮有明白直接以毒品之名稱或相近之用語稱之者；此種毒品
    交易之方式，雖可認為無違社會大眾之一般認知，惟毒品危
    害防制條例所稱毒品，依其成癮性、濫用性及對社會危害性
    分為四級，並於第4條第1項至第4項就販賣第一級、第二級
    、第三級、第四級毒品罪，定其處罰規定；因此，在以毒販
    間通話之通訊監察譯文作為購毒者所指證販毒者犯罪事實之
    補強證據，仍必須渠等之對話內容，依社會通念已足以辨別
    明白其所交易毒品之種類，始足與焉，否則對於語意隱晦不
    明之對話，即令指證者證述其對話內容之含意即係交易某種
    類之毒品，除非被指為販毒之被告坦認，或依被告之品格證
    據可供為證明其具犯罪之同一性（如其先前有關販賣該種類
    毒品案件之暗語，與本案通訊監察譯文內容相同，兩案手法
    具有同一性或驚人相似性），或司法警察依據通訊監察之結
    果即時啟動調查因而破獲客觀上有可認為販賣該類毒品之跡
    證者外，因仍屬指證者單方之陳述本身，自尚須其所述交易
    該類毒品犯罪事實之補強證據（最高法院104年度台上字第3
    435號、109年度台上字第2561號、109年度台上字第3087號
    判決意旨參照）。
三、公訴意旨認被告涉犯販賣第二級毒品罪嫌，無非係以被告之
    供述、證人黃文忠（下逕稱姓名）之供（證）述、被告所持
    用之行動電話門號0000000000號通訊監察錄音光碟及譯文、基
    隆市警察局第二分局搜索扣押筆錄及扣押物品目錄表、扣案之
    行動電話2支、甲基安非他命1包及台灣尖端先進生技醫藥股
    份有限公司毒品證物鑑定分析報告書為其主要論據。訊據被
    告堅決否認有何上開犯行，辯稱：我沒有販賣毒品，109年8
    月16日通話內容是黃文忠向我追討預支工資5,000元等語（
    見本院卷第182、185至186頁），辯護人辯稱：被告於109年
    8月4日、16日分別係為了拿取溪蝦、償還借貸5,000元而與
    黃文忠見面，未曾販賣毒品與黃文忠，黃文忠於原審審理時
    證述內容較為可採，且從錄音譯文中僅可知被告與黃文忠相
    約見面，無法確認販賣毒品之意等語（見本院卷第152、155
    、169至174、186至187頁）。
四、經查：
　㈠黃文忠先供（證）稱：我向友人即綽號「阿決」（按指被告
    ，下稱被告）購買毒品，我跟被告買過一次安非他命，我打
    電話給被告持用門號0000000000號行動電話，跟被告約見面
    ，被告就會拿毒品來給我；在109年8月3日中午被告先到瑞
    芳山上我工作的地方來找我，我跟被告說我要1兩的安非他
    命，他賣我約45,000元，我就先給他2萬多元；於109年8月4
    日7時許，我用門號0000000000號聯繫被告持用行動電話門
    號0000000000號，我先跟被告說我在新山六號橋，後來工作
    地點換到侯硐，接近中午時被告就到侯硐來找我，並給我1
    兩安非他命，當時我還沒領錢，就跟被告說之後再把剩下的
    價金給他；於109年8月16日我打電話給被告，要把109年8月
    4日買毒品的餘款交給他，被告說他在九份，我就到九份將
    剩下的2萬元交給被告等語（見偵761卷第49、63、162至163
    頁）；嗣於原審審理時更易其詞，改證稱：我在警察局及檢
    察官問我時，我頭腦不清楚，因為警察跟我說交出上游可以
    減刑，我想要趕快交保回去，但是電話裡我是要跟被告討錢
    ；109年8月4日9時16分47秒譯文中的「那個」是指蝦子，那
    時我在工作，要拿蝦子給被告，譯文中提到「被催」是因被
    老闆催要換地方趕工作了，怕蝦子壞掉，就叫他趕快來，我
    根本沒有跟被告買毒品等語（訴427卷第83至86頁）。是黃
    文忠就上開時、地，被告究有無販賣第二級毒品甲基安非他
    命與其，前後供述歧異甚大，信用性不高。
　㈡觀諸通訊監察譯文中被告與黃文忠之對話內容（見偵761卷第
    81至82頁）節錄如下所示：　
========================================================
　⒈109年8月4日7時16分58秒　　　
　　黃文忠：喂。
    被  告：你在哪工作，我去找你。
    黃文忠：新山…新山6號橋。
    被  告：我想一下，在水湳洞那嗎？
    黃文忠：我們要去6號橋。
    被  告：爛漫公路那嗎？
    黃文忠：再前進，金瓜石有沒有。
    被  告：我到哪打給你？
    黃文忠：你6號橋過來就可以看到我在種樹。
    被  告：好啦！
--------------------------------------------------------
  ⒉109年8月4日9時16分47秒 
    黃文忠：怎樣？
    被  告：等一下啦！我有事情，我會去啦！那個沒問題啦！
    黃文忠：不是沒問題啦！我也是被催，我整晚都沒睡。
    被  告：我等一下會開車去，那個沒問題，我早就好啦！你
　　        現在工作沒辦法下來。
    黃文忠：沒關係啦！
    被  告：我等一下上去。
    黃文忠：我要去猴硐。
    被  告：我差不多10點到那，你一樣在那嗎？
    黃文忠：沒有啦！我要去侯硐。
    被  告：我去侯硐找你。
--------------------------------------------------------
  ⒊109年8月4日10時6分11秒
　　黃文忠：你不是說10點要來？
--------------------------------------------------------
  ⒋109年8月4日10時7分13秒
　　被  告：我在路上了，要過去了。
    黃文忠：喔！
--------------------------------------------------------
  ⒌109年8月16日12時49分24秒
　　黃文忠：我打LINE給你怎麼都不接？
    被  告：你誰？
    黃文忠：憨仔。
    被  告：我沒接？我打給你也沒接。
    黃文忠：昨天我又被抓。
    被  告：你喔！
    黃文忠：對啊！昨天東西拿好又被抓。
    被  告：你跟誰拿東西被抓？
    黃文忠：對啊！回來我家…
    被  告：我剛剛去你家沒看到你。
    黃文忠：我剛剛自保出來。
    被  告：我在九份。
    黃文忠：你在九份喔？
    被  告：你上來找我。
    黃文忠：我洗好澡上去找你，你在九份哪裡？
    被  告：我在最上面，你到了打給我。
    黃文忠：哪裡？到哪打給你？
    被  告：最上面。
    黃文忠：帝君廟喔？
    被  告：不是，有一條彎下去…上次路邊。
    黃文忠：台揚那喔？
    被  告：再上去了啦！
    黃文忠：你說帝君廟喔？還是廟中廟那？喂？
    被  告：你要上來先打給我就對了。
    黃文忠：好。
--------------------------------------------------------
  ⒍109年8月16日13時23分29秒
　　黃文忠：喂，你在哪？我到九份。
    被  告：我在有一個籃球場，墳墓這。
    黃文忠：我知道。
    被  告：好。
========================================================
    觀諸上開被告與黃文忠之通訊監察譯文內容，僅能看出黃文
    忠與被告於109年8月4日、16日先後約定於侯硐或九份碰面
    ，未提及任何毒品種類、價格、數量或交易行為之磋商等用
    語或暗語，無從由整體通話內容推知其等碰面之目的係買賣
    毒品，或所交易毒品之種類、數量或價金為何，揆諸上開說
    明，上開譯文無從供本案補強證據之用。
　㈢被告於110年1月13日經警查獲時，固扣得甲基安非他命、電
    子磅秤、針筒、吸食器及行動電話等物，有基隆市警察局第
    二分局搜索扣押筆錄及扣押物品目錄表各1份（見偵761卷第93
    至101頁）在卷可查，然被告供稱：甲基安非他命是自己要
    吸食的，針筒、電子磅秤及吸食器都是要用來施用毒品等語
    （見偵761卷第176頁，訴427卷第55至56、87頁），且扣案
    上開物品之時間距離公訴意旨所指本案被告於109年8月4日
    、16日販賣時間，相隔數月之久，無從證明上開扣案物與本
    案被告被訴販賣毒品犯行有相當程度之關連性，尚難僅因扣
    得上開物品，逕行推論被告有公訴意旨所指販賣第二級毒品
    甲基安非他命與黃文忠之犯行。
　㈣綜上所述，本件除黃文忠先後不一致之證述外，別無其他證
    據可資補強，自難遽採為不利於被告認定之依據，本件依檢
    察官所舉各項證據方法，尚不足使所指被告涉如前揭公訴意
    旨所指販賣第二級毒品之事實，達於通常一般人不致有所懷
    疑，而得確信為真實之程度，無法使本院形成被告有罪之心
    證。此外，復查無其他積極證據足以證明被告涉有檢察官所
    指販賣第二級毒品犯行，即不能證明被告犯罪，自應為被告
    無罪判決之諭知。
五、駁回上訴之理由
　㈠原審同此認定，以被告犯罪不能證明，諭知被告無罪之判決
    ，核無不合。　　　
　㈡檢察官上訴意旨略以：
　⒈黃文忠於偵查中之證述距案發日較近，當時記憶自較深刻，
    且較無來自被告之壓力而為虛偽不實之指證，或事後串謀而
    迴護被告；且黃文忠雖稱因警察說交出上游可以減刑，想要
    趕快交保回去，惟員警僅說明法律規定、未曾威脅恐嚇，黃
    文忠於偵訊時亦未提及或舉證遭警方不當訊問之情形，況黃
    文忠有多項毒品前科，若遭警方威脅，不至於遲至原審時方
    主張其於警詢時所述不實，堪認黃文忠於偵查中所為陳述，
    無顯無不可信之情形。
　⒉黃文忠於偵查中證稱：被告於上開時、地販賣第二級毒品甲
    基安非他命1兩給我，並先後收取價金45,000元等語，核與
    監聽譯文內容相符，原判決僅以本件通訊監察譯文中未提及
    購買毒品種類、數量、價金等交易內容，無法佐證黃文忠（
    上訴書誤載為證人蘇明冠，應予更正）之證述，認乏補強證
    據，判斷自缺合理性而與事證不侔，違背論理法則，難認妥
    適。請撤銷原判決，另為適當之判決云云。　
　㈢惟查，被告與黃文忠之通訊監察譯文內容，未提及任何疑似
    毒品交易之用語或暗語，無從由整體通話內容推知其等碰面
    之目的係買賣毒品，或所交易毒品之種類、數量或價金為何
    ，無法供本案補強證據之用；本件除黃文忠先後不一致之證
    述外，別無其他證據可資補強，均已說明如前，是原審認依
    公訴人所提事證，尚不足使所指被告販賣第二級毒品犯行達
    於無所懷疑而得確信為真實之程度，不能證明被告犯罪，諭
    知其無罪之判決，應可維持。檢察官仍執前詞提起上訴，為
    無理由，應駁回之。
據上論斷，應依刑事訴訟法第368條，判決如主文。
本案經檢察官陳虹如提起公訴，檢察官林渝鈞提起上訴，檢察官
羅松芳到庭執行職務。
中　　華　　民　　國　　111 　年　　9 　　月　　20　　日
              　　刑事第十二庭  審判長法　官  陳如玲
                                      法　官  魏俊明
                                      法　官  蔡如惠
以上正本證明與原本無異。      
檢察官如不服本判決，應於收受送達後20日內向本院提出上訴書
狀，惟須受刑事妥速審判法第9條限制。其未敘述上訴之理由者
，並得於提起上訴後20日內向本院補提理由書（均須按他造當事
人之人數附繕本）「切勿逕送上級法院」。
刑事妥速審判法第9條
除前條情形外，第二審法院維持第一審所為無罪判決，提起上訴
之理由，以下列事項為限：
一、判決所適用之法令牴觸憲法。
二、判決違背司法院解釋。
三、判決違背判例。
刑事訴訟法第三百七十七條至第三百七十九條、第三百九十三條
第一款規定，於前項案件之審理，不適用之。 
                                      書記官  袁譽和
中　　華　　民　　國　　111 　年　　9 　　月　　21　　日